【裁判字號】    96,上,211
【裁判日期】    970827
【裁判案由】    返還房屋
【裁判全文】
臺灣高等法院高雄分院民事判決           96年度上字第211號
上  訴  人  乙○○
訴訟代理人  陳純青律師
被上訴人    鼎和交通股份有限公司
法定代理人  丁○○
上  訴  人  美和汽車貨運股份有限公司
法定代理人  丙○○
上  訴  人  冠和交通股份有限公司
法定代理人  甲○○
上列三人共同
訴訟代理人  薛西全律師
            劉妍孝律師
            邱國逢律師
上列當事人間請求返還房屋事件，上訴人對於民國96年8月15日
臺灣屏東地方法院95年度訴字第573號第一審判決提起上訴，本
院於民國97年8月13日言詞辯論終結，判決如下：
    主  文
上訴均駁回。
第二審訴訟費用由上訴人各自負擔。
    事實及理由
一、本件上訴人乙○○起訴主張：坐落屏東縣南州鄉○○段52地
    號土地上之門牌號碼屏東縣南州鄉○○路18號房屋（其中1
    樓增建如附圖A1部分面積12.95 平方公尺及B 部分面積12.2
    1 平方公尺；2 樓增建如附圖A2部分面積12.39 平方公尺；
    3 樓增建如附圖A3部分面積12.95 平方公尺；下稱系爭房屋
    ，若稱系爭房屋1 、2 、3 樓時，均包括上開各樓增建部分
    ）原為訴外人丙○○所有，因積欠訴外人合作金庫銀行股份
    有限公司（下稱合作金庫）及農民銀行（於民國95年5 月1
    日與合庫金庫合併，合庫金庫為存續銀行）債務未清償，經
    合作金庫向原審民事執行處聲請拍賣系爭房屋，由上訴人乙
    ○○於95年7 月20日拍定取得系爭房屋所有權。被上訴人鼎
    和交通股份有限公司（下稱鼎和公司）、上訴人美和汽車貨
    運股份有限公司（下稱美和公司）及上訴人冠和交通股份有
    限公司（下稱冠和公司）於強制執行程序中具狀表示，於系
    爭房屋遭查封前，已分別向丙○○承租系爭房屋之1 、2 、
    3 樓，故原審民事執行處於拍賣公告中載明不點交。惟被上
    訴人鼎和公司、上訴人美和公司及冠和公司與訴外人丙○○
    間之租賃關係屬虛偽不實，渠等占用系爭房屋1 、2 、3 樓
    應屬無權占用，為此，本於所有權提起本件訴訟，聲明求為
    判決：(一)確認上訴人乙○○與被上訴人鼎和公司間就系爭房
    屋1 樓之租賃關係不存在，及被上訴人鼎和公司應將系爭房
    屋1 樓遷讓交還上訴人乙○○。(二)確認上訴人乙○○與上訴
    人美和公司間就系爭房屋2 樓之租賃關係不存在，及上訴人
    美和公司應將系爭房屋2 樓遷讓交還上訴人乙○○。(三)確認
    上訴人乙○○與上訴人冠和公司間就系爭房屋3 樓之租賃關
    係不存在，及上訴人冠和公司應將系爭房屋3 樓遷讓交還上
    訴人乙○○等語。
二、被上訴人鼎和公司、上訴人美和公司及冠和公司則以：被上
    訴人鼎和公司、上訴人美和公司及冠和公司於85年間，即分
    別向系爭房屋之原所有權人丙○○承租系爭房屋1 、2 、3
    樓，並於87年間簽立書面租賃契約，租期均自87年6 月5日
    起至101 年6 月5 日止。又被上訴人鼎和公司、上訴人美和
    公司及冠和公司均係丙○○與他人共同出資經營之交通貨運
    公司，故每月租金酌收新臺幣（下同）1,000 元，渠等均依
    約繳交租金予丙○○。又系爭房屋雖曾遭假扣押（原審89年
    度民執全字第453 號），惟實施假扣押前，被上訴人鼎和公
    司、上訴人美和公司及冠和公司即與丙○○成立上開租賃關
    係，故原審民事執行處於拍賣系爭房屋之公告上載明有租賃
    關係，且未除去上開租賃關係，上開租賃關係自應由拍定人
    即上訴人乙○○承受，被上訴人鼎和公司、上訴人美和公司
    及冠和公司分別使用系爭房屋1 、2 、3 樓，應有合法權源
    ，而非無權占用，故上訴人乙○○請求渠等遷讓返還系爭房
    屋1 、2 、3 樓，非有理由等語置辯。並聲明求為判決：駁
    回上訴人乙○○之訴及其假執行之聲請。
三、原審判決確認上訴人乙○○與上訴人美和公司間就系爭房屋
    2 樓之租賃關係不存在，及上訴人美和公司應將系爭房屋2
    樓遷讓交還上訴人乙○○；暨確認上訴人乙○○與上訴人冠
    和公司間就系爭房屋3 樓之租賃關係不存在及上訴人冠和公
    司應將系爭房屋3 樓遷讓交還上訴人乙○○。並駁回上訴人
    乙○○其餘之請求。兩造就敗訴部分均不服，分別提起上訴
    ，上訴人乙○○上訴聲明求為判決：(一)原判決不利於上訴人
    乙○○部分廢棄。(二)確認上訴人乙○○與被上訴人鼎和公司
    間就系爭房屋1 樓之租賃關係不存在，及被上訴人鼎和公司
    應將系爭房屋1 樓遷讓交還上訴人乙○○。(三)第一、二審訴
    訟費用由被上訴人鼎和公司負擔。答辯聲明求為判決：(一)駁
    回上訴人美和公司及冠和公司之上訴。(二)第一、二審訴訟費
    用由上訴人美和公司及冠和公司負擔。上訴人美和公司及冠
    和公司上訴聲明求為判決：(一)原判決不利於上訴人美和公司
    及冠和公司部分廢棄。(二)上開廢棄部分，上訴人乙○○在第
    一審之訴駁回。(三)第一、二審訴訟費用均由上訴人乙○○負
    擔。被上訴人鼎和公司於本院答辯聲明求為判決：(一)駁回上
    訴人乙○○之上訴。(二)第一、二審訴訟費用由上訴人乙○○
    負擔。
四、兩造不爭執事項如下:
  (一)系爭房屋原為訴外人丙○○所有，因積欠合作金庫及農民銀
    行（於95年5 月1 日與合作金庫合併，合作金庫為存續銀行
    ）債務未清償，經合作金庫向原審民事執行處聲請拍賣系爭
    房屋，並由上訴人乙○○於95年7 月20日拍定，經原審民事
    執行處於95年7 月26日核發權利移轉證書，而取得所有權。
  (二)被上訴人鼎和公司係於82年3 月27日設立，公司設立之營業
    所在地為屏東縣南州鄉○○路18號1 樓。
  (三)上訴人美和公司係於59年12月23日設立，公司設立之營業所
    在地為屏東縣南州鄉○○路18號2 樓。
  (四)上訴人冠和公司係於85年11月5日設立，公司設立之營業所
    在地為屏東縣南州鄉○○路18號3樓。
  (五)系爭房屋1樓有增建如附圖A1部分面積12.95平方公尺及B部
    分面積12.21平方公尺；2樓有增建如附圖A2部分面積12.39
    平方公尺；3樓有增建如附圖A3部分面積12.95平方公尺，並
    有屏東縣東港地政事務所製作之複丈成果圖（即附圖，見本
    院卷第163 頁）在卷可證。
五、兩造爭執事項如下: (一)被上訴人鼎和公司、上訴人美和公司
    及冠和公司是否於87年6 月5 日分別向訴外人丙○○承租系
    爭房屋1 、2 、3 樓？(二)上訴人乙○○向被上訴人鼎和公司
    、上訴人美和公司及冠和公司請求返還系爭房屋1 、2 、3
    樓，有無理由？茲就爭執點分述如下:
（一）被上訴人鼎和公司、上訴人美和公司及冠和公司是否於87
      年6 月5 日分別向訴外人丙○○承租系爭房屋1 、2 、3
      樓？
  1.查，系爭房屋之外部分別設有鼎和、冠和、立基、慶和等4
    家公司招牌看板，1 樓隔有ＯＡ辦公傢俱，牆壁上掛有鼎和
    公司執照及營業登記證，1 樓辦公室後面設有廚房、衛浴，
    並擺放餐桌，經由1 樓辦公室樓梯通往2 、3 、4 樓，樓梯
    間擺有1 個鞋櫃，堆置訴外人丙○○之雜物和鞋子；系爭房
    屋2 樓地面鋪設木質地板，並擺放電視、音響、辦公桌椅及
    沙發各1 組，音響下之櫥櫃擺有丙○○私人物品及藥物，辦
    公桌上及沙發旁均設有電話，電話號碼為0000000 ，牆面上
    分別掛有祝林文慶先生（即丙○○之夫）當選南州國中77年
    度、82年度家長會長匾額、美和公司營利事業登記證及執照
    ，2 樓前方有1 臥室，其內並擺有1 座2 人座沙發，該沙發
    型式與外面型式相同，臥室內乾淨無灰塵，2 樓後方設有衛
    浴，旁有廚房，樓梯前方並擺有餐桌，餐桌上堆置有圖面及
    文件；3 樓地面鋪設地毯，3 樓前方設有一臥室，原為林鼎
    鐘（即丙○○之子）使用，臥室內擺放私人物品，櫥櫃擺放
    女性衣物，部分業已發霉，臥室旁設有1 間和室，其內有1
    櫥櫃放置棉被，並擺放藤椅，和室旁設有個書櫃，除1 格擺
    放車籍資料，其餘部分擺放書籍，書櫃旁擺有1 書桌，桌面
    上擺放電腦和公司發票，書桌旁有一矮櫃擺放網球拍、羽球
    拍、私人物品，抽屜內擺放公司登記資料，矮櫃旁有1 櫥櫃
    ，櫥櫃內擺有丙○○當選人民團體職員證明書，櫥櫃上擺有
    林文慶熱心教育的獎牌，牆面上掛有冠和公司營利事業登記
    證，3 樓後方設有一房間，房間內設有廁所，地板上擺有彈
    簧床及床墊，牆壁設有熱水器等事實，業據原審勘驗現場屬
    實，並有勘驗筆錄及現場照片48幀（見原審第182 頁至210
    頁）在卷可稽。又系爭房屋1 、2 、3 樓均由系爭房屋1 樓
    之大門出入，此外並無其他出入口乙節，亦經本院勘驗現場
    屬實，並有勘驗筆錄在卷可參，是系爭房屋除1 樓係供作辦
    公室使用外，其餘2 、3 樓層均供居住使用，應堪認定。另
    丙○○之夫林文慶於89年5 月23日原審民事執行處（原審89
    年度民執全字第453 號）至現場執行查封系爭房屋時，在場
    表示：系爭房屋現經營汽車貨運公司，係與他人合夥經營，
    現與其妻即債務人丙○○居住等語，業據本院依職權調閱該
    執行卷查核屬實，足見系爭房屋除部分供經營汽車貨運公司
    外，其餘則由丙○○夫婦居住使用，核與本院及原審勘驗現
    場結果認系爭房屋除1 樓係供作辦公室使用外，其餘2 、3
    樓層均供居住使用之情形相符。再者，被上訴人鼎和公司、
    上訴人美和公司及冠和公司於本院自承：因「依照經濟部規
    定同一住址同一樓層只能設立一家公司，否則會懷疑是虛設
    行號，所以被上訴人鼎和公司、上訴人美和公司、冠和公司
    才會分設三個樓層，租賃契約也是『配合』這樣寫，以便報
    稅」等語（見本院卷第74至75頁），足認上訴人美和公司及
    冠和公司之所以分設於系爭房屋2 、3 樓是為配合經濟部之
    規定，所以租賃契約亦是『配合』這樣寫，以便報稅，租賃
    契約既係『配合』上訴人美和公司及冠和公司之設立登記地
    址而記載，則尚難以上訴人美和公司及冠和公司與丙○○有
    簽立租賃契約即認其等間就系爭房屋2 、3 樓確有租賃關係
    存在，何況系爭房屋2 、3 樓經本院及原審勘驗現場結果認
    均供居住使用，故上訴人美和公司及冠和公司主張其等有向
    丙○○分別承租系爭房屋2 、3 樓，即有可疑，尚難採信。
    再者，上訴人美和公司及冠和公司雖提出營利事業登記證證
    明其等公司設立地點分別為系爭房屋2 、3 樓房屋，及提出
    渠等85年度至87年度營利事業所得稅結算申報書、88年至94
    年各類所得扣繳暨免扣繳憑單、及歷年均有12,000元租金支
    出之報繳等情，惟營利事業登記所載之設立地點，僅供主管
    機關為行政管理之便，尚無從以之即認定公司確實在設立地
    點營業，何況上訴人美和公司及冠和公司之實際營業地點係
    在系爭房屋1 樓，而非設立登記之2 、3 樓；又上開營利事
    業所得稅結算申報書及扣繳暨免扣繳憑單，僅係為配合當初
    美和公司及冠和公司設立於系爭房屋2 、3 樓之登記記載事
    項及租賃契約所為租金之約定，以符合所得稅申報之規定，
    故上訴人美和公司及冠和公司所提出之上開報稅資料，亦不
    足認其等與丙○○間就系爭房屋2 、3 樓確有租賃關係存在
    。
  2.次查，上訴人美和公司及冠和公司主張：於系爭房屋查封拍
    賣時，原審法院民事執行處於拍賣公告中載明系爭房屋1 、
    2 、3 樓分別由被上訴人鼎和公司、上訴人美和公司及冠和
    公司承租，租期自87年6 月5 日至101 年6 月5 日止，拍定
    後不點交，且上開租賃關係並未被除去，自應成為買賣契約
    內容之一部，無論應買人投標或由債權人承受，均應繼受該
    租賃關係云云，惟執行法院是否點交不動產，僅為形式上審
    查，並無確定租賃實體法律關係之效力，除該租賃關係經法
    院實體判決認定租賃關係確實存在外，並不因拍賣公告中記
    載有租賃關係存在，即認該租賃關係對於拍定人或承受人當
    然繼續存在，是上訴人美和公司及冠和公司之上開主張，不
    足採信。
  3.又查，被上訴人鼎和公司於87年間向丙○○承租系爭房屋1
    樓，並簽立書面租賃契約，約定租期自87年6月5日起至101
    年6 月5 日止，租金每個月1,000 元，有租賃契約書在卷可
    稽（見原審卷第5 至8 頁），而系爭房屋1 樓確有供被上訴
    人鼎和公司、上訴人美和公司及冠和公司作辦公室使用，已
    如前述，足見被上訴人鼎和公司主張其於87年間向丙○○承
    租系爭房屋1 樓等情，尚堪信為真實。又本院向合作金庫潮
    州分行函調林文慶於「82」年6 月間以其所有系爭房屋及系
    爭房屋所坐落之土地設定抵押權予合作金庫潮州分行，作為
    上訴人美和公司向該分行借款之擔保，於不動產調查表上雖
    記載「自用」（見本院卷第100 頁），然本件被上訴人鼎和
    公司係主張於「87」年6 月5 日，故尚難以上開「82」年不
    動產調查表之「自用」記載，而認定系爭房屋1 樓未於「87
    」年6 月間出租予被上訴人鼎和公司。
（二）上訴人乙○○向被上訴人鼎和公司、上訴人美和公司及冠
      和公司請求返還系爭房屋1 、2 、3 樓，有無理由？
  1.查，被上訴人鼎和公司確有於86年6 月間向訴外人丙○○承
    租系爭房屋1 樓供辦公使用，租期至101 年6 月5 日，已如
    前述，則依民法第425 條第1 項之規定，拍定人即上訴人乙
    ○○自應承受上開丙○○與被上訴人鼎和公司間之租賃關係
    ，且租期尚未屆至，故上訴人乙○○訴請確認其與被上訴人
    鼎和公司間就系爭房屋1 樓之租賃關係不存在，及請求被上
    訴人鼎和公司將系爭房屋1 樓遷讓交還上訴人乙○○，即屬
    無據。
  2.次查，上訴人美和公司及冠和公司並未向丙○○承租系爭房
    屋2 、3 樓，其等間就系爭房屋2 、3 樓之租賃關係不存在
    ，已如前述，則上訴人乙○○自無承受其等間就系爭房屋2
    、3 樓租賃關係之餘地，是上訴人乙○○訴請確認其與上訴
    人美和公司間就系爭房屋2 樓之租賃關係不存在，及上訴人
    美和公司應將系爭房屋2 樓遷讓交還上訴人乙○○；暨確認
    其與上訴人冠和公司間就系爭房屋3 樓之租賃關係不存在，
    及上訴人冠和公司應將系爭房屋3 樓遷讓交還上訴人乙○○
    ，均屬有據，應予准許。
六、綜上所述，被上訴人本於所有權，請求確認其與上訴人美和
    公司間就系爭房屋2 樓之租賃關係不存在，及上訴人美和公
    司應將系爭房屋2 樓遷讓交還上訴人乙○○；暨確認其與上
    訴人冠和公司間就系爭房屋3 樓之租賃關係不存在，及上訴
    人冠和公司應將系爭房屋3 樓遷讓交還上訴人乙○○，均為
    有理由，應予准許，逾此部分之請求（即對被上訴人鼎和公
    司請求部分），即屬無理由，應予駁回。是原審就上開應予
    准許部分，判決上訴人乙○○勝訴；及就上開不應准許部分
    ，判決上訴人乙○○敗訴，於法均無不合，上訴意旨分別指
    摘原判決不當，求予廢棄改判，均為無理由，應予駁回其等
    上訴。
七、本件事證已臻明確，兩造其餘攻擊防禦方法於本件判決結果
    不生影響，故不再一一論述。又被上訴人鼎和公司、上訴人
    美和公司及冠和公司請求傳訊證人徐瑞玲證明被上訴人鼎和
    公司、上訴人美和公司及冠和公司自87年起分別使用系爭房
    屋1 、2 、3 樓，本院認已無必要，故不予傳訊，併此明
    。
八、據上論結，本件上訴人乙○○、美和公司及冠和公司之上訴
    均為無理由，依民事訴訟法第449 條第1 項、第78條、第85
    條第1 項前段，判決如主文。
中    華    民    國    97    年    8    月    27    日
                            民事第三庭
                                審判長法官  張國彬
                                法      官  吳登輝
                                法      官  鄭月霞
以上正本證明與原本無異。
本件不得上訴。
中    華    民    國    97    年    8    月    27    日
                                書  記  官  吳新貞


司法院資訊處製作；財團法人民間司法改革基金會備份。
